【裁判字號】    96,易,884
【裁判日期】    970326
【裁判案由】    詐欺等
【裁判全文】
臺灣桃園地方法院刑事判決               96年度易字第884號
公  訴  人  臺灣桃園地方法院檢察署檢察官
被      告  甲○○
選任辯護人  李德正律師
            劉楷律師
上列被告因詐欺等案件，經檢察官提起公訴（95年度偵字第9467
號），本院判決如下︰
    主  文
甲○○意圖為自己不法之所有，以詐術使人將本人之物交付，處
有期徒刑貳年。
    事  實
一、甲○○意圖為自己不法之所有，於民國90年底至91年初某日
    ，在乙○○位於臺北市○○路○ 段20號2 樓辦公室向乙○○
    、丙○○、戊○○等人佯稱：將於93年底在美國德拉瓦州設
    立擁有多項先進專利及奈米製藥技術之「先進藥品技術開發
    股份有限公司」（英文名稱為ADVANCED PHARMACEUTICAL NA
    NOTECH,INC，下稱APNI），依規劃將於91年起陸續上市，渠
    等得以每股0.5 美元入股，並提出APNI營運暨增資計畫專案
    摘要、APNI股權投資效益評估報告等資料，致乙○○、丙○○、戊○○等人不疑有詐，陷於錯誤，共籌措160 萬美元（
    依當時匯率1 ：35換算，折合新臺幣5,600 萬元），認購AP
    NI之股份320 萬股，並將款項交由乙○○處理，乙○○即依
    甲○○指示，將其中80萬美元，匯至華南商業銀行國際金融
    業務分行帳號：000000000000000 帳戶內，另80萬美元則以
    等值新臺幣現金支付給甲○○。甲○○嗣於91年9 月25 日
    交付由不知情之丁○○所製作之「先進醫藥奈米技術股份有
    限公司（Advanced Pharmaceutical Nanotech, Inc） 持有
    股份資料表」（下稱APNI持有股份資料表）予乙○○，卻未
    交付APNI公司股票，復經乙○○等人一再催討，甲○○始於
    92年3 月間，交付上載簽發地為美國加州之Advanced Pharm
    aceutical Nanotech,L.L.C. （下稱APNLLC）之名義之股權
    持分證明，然乙○○、戊○○等人察覺公司名稱與種類與先
    前協議有異，遂利用電腦連接國際商務網站（http://legal
    -term.com/imitedjability company-definition.htm)查詢
    ，始悉L.L.C.（類如臺灣之有限公司）之公司型態無法發行
    股票，受有損害，因而查知上情。
二、案經法務部調查局臺北市調查處報請臺灣桃園地方法院檢察
    署檢察官偵查起訴。
    理  由
壹、證據能力：
一、按被告以外之人，於審判外之言詞或書面陳述，除法律有規
    定者外，不得作為證據，刑事訴訟法第159 條第1 項定有明
    文。查本件證人即告訴人乙○○、丙○○、戊○○、丁○○
    於法務部調查局臺北市調查處（下稱調查處）詢問時之陳述
    ，屬審判外陳述，無證據能力。且渠等在調查處接受詢問時
    之陳述與本院審理時證述內容大致相符，而被告及其辯護人
    均否認上揭渠等於調查處陳述之證據能力，又無法律特別規
    定具有證據能力，故認無證據能力。
二、本件認定犯罪事實所引用之本件卷內所有卷證資料（包含文
    書證據、物證等證據），並無證據證明係公務員違背法定程
    序所取得，被告甲○○及選任辯護人於本院審理終結前就本
    院以下所引用之卷證資料之證據能力均表示無意見，且卷內
    之文書證據，亦無刑事訴訟法第159條之4之顯有不可信之情
    況與不得作為證據之情形，則依刑事訴訟法第159條之4之規
    定，本件認定事實所引用之本件卷證所有文書證據、物證等
    證據，均具有證據能力。
貳、實體部分：
一、訊據被告甲○○矢口否認有何詐欺之犯行，並辯稱：我只有
    收到乙○○等人交付80萬美元款項，並非160 萬美元，且美
    國奈米公司在西元2001年11月在德拉瓦州成立科技公司，簡
    稱APNI，在西元2002年這家公司要在全球找1 個製造營運中
    心，當時臺灣已加入WTO ，國際藥廠從臺灣撤出，APNI已經
    在美國禮來藥品股份有限公司談要購買位在新竹工業區的藥
    廠，乙○○知道這件事後，向我表示他想投資APNI，於是乙○○就跟美國APNI簽了1 份協議書，說要投資320 萬美元，
    非32 0萬股，因為乙○○只有交付給我80萬美元，所以我沒
    有給他股票。於92年3 月間，我交付美國加州APNLLC股權持
    分憑證（即認股證明）給乙○○。有關APNI後來變成L.L.C.
    型態，係因為美國律師建議改以L.L.C.型態即APNLLC名義運
    作上較具彈性，不影響將來的上市，所以才在91年8 月26日
    改變公司組織型態，況在公司更名之前，我有跟乙○○說，
    我們在臺灣成立臺灣先進國際醫藥公司，且有投資APNLLC之
    事，乙○○是事先知道，且我也有跟乙○○說，錢沒有交足
    ，很難登記為股東云云。經查：
  (一)上揭犯罪事實，業據證人乙○○、丙○○、戊○○於本院審
    理時具結證述明確，並有認股證明、APNI營運暨增資計畫、
    股權投資效益評估報告及持有股份資料表在卷可稽。
  (二)證人乙○○於本院審理時具結證稱：於90年底時，被告提供
    1 套要在美國成立APNI的企劃案及美聯公司營運評估計畫書
    ，並說APNI將在美國上市，希望我入股，參加該公司，要具
    有影響力。被告要我投注200 萬美元，因這筆金額非常大，
    不是我公司所能負擔，所以我去找我朋友一起來投資，並以
    得陞生技醫藥股份有限公司（下稱得陞公司）之名義來投資
    ，我找的朋友就是得陞公司的董事及股東一起來聽被告的簡
    報，被告只告訴我們要投資的金額，但金額到底是換算多少
    股份，被告並沒有肯定的說，但我有跟被告要求，若要我投
    資200 萬美元，就須拿到董、監事的席位。事後我們這邊只
    籌到160 萬美元，其中80萬美元是以匯款方式，即10萬美元
    匯款人係以我名義匯進去，70萬元美元則係請得陞公司的新
    加坡客戶直接將應給付予得陞公司的貨款，匯給被告等語綦
    詳（見本院卷第86頁至第93頁）。且被告亦自承有收到上開
    匯款80萬美元等情，並有彰化銀行國際業務處賣匯水單/交
    易憑證、確認信函、匯入匯款交易查詢在卷可稽（見調查處
    卷）。足認乙○○等人確有因被告向渠等佯稱要投資APNI而
    以匯款方式匯款80萬美元予被告，作為投資APNI之資金。又
    證人乙○○於本院審理時具結證稱：160 萬美元中之另80萬
    美元部分是我於90年8 月間起至90年12月間陸陸續續以現金
    給付給被告，因被告跟我說他有1 個構想，而我是做藥的，
    他說如果我們的產品能夠拿到美國去上市，對於公司的營收
    有幫助，所以我就同意投資，他還說這家公司當籌備處，在
    募集資金的階段需要一些錢，他希望我能先給，我付了他新
    臺幣以35元匯率計算折合約80萬美元的現金，我以口頭跟他
    說，這樣就等於投資80萬美元等語（見本院卷第90頁至第91
    頁）；再者，證人乙○○於本院審理時亦具結證稱：被告跟
    我說5 毛美元1 股，我也是這樣跟參與投資該案的人說，我
    們也以此價格與被告約定，且被告交付給我看的企畫書只有
    提到公司需要多少資金，被告跟我說要我投資200 萬美元，
    但並沒有提及要買多少股份的問題，由被告去分配我們所應
    得的股類及股數，被告有拿文件給我簽，我就開始向我朋友
    募集資金，我只募集到160 萬美元，我就跟被告說，我就以
    160 萬美元的基數由他分配我們的股類及股數，我們也因此
    開了1 個會，由被告提供認股憑條給我們，上面有記載清楚
    所認購的股數，以及繳款方式為現金，被告有跟我們說，我
    們是原創者，適合1 股5 毛美元。後來我們要求被告將股條
    換成真正的股票，經過折衝後，被告拿了他自己認為是股票
    的東西交給我們，並跟我們說這是股票，且將我們的股條回
    收，我拿到被告所謂的股票後，就分給我的投資者，而投資
    者中有人說美國的股票不是這樣，我們才發覺受騙，且被告
    從來沒有告訴過我APNI變更成APNLLC乙事，而我交付給被告
    的80萬美元均係在被告於91年4 月1 日在臺灣成立先進國際
    醫藥奈米股份有限公司之前給付的等語（見本院卷第116 頁
    ），並有契約書（認股協議書）、APNI營運暨增資計畫、AP
    NI股權投資效益評估報告、公司基本資料查詢明細在卷可稽
    （見偵卷第83頁至第204 頁，本院卷第128 頁、第129 頁）
    。足認乙○○除已為上揭匯款80萬美元予被告外，另有再交
    付80萬美元之現金予被告等情甚明。
  (三)證人丙○○於本院審理時具結證稱：被告透過乙○○拿1 個
    他們要在美國上市的規劃書即偵卷第94頁的APNI股權投資效
    益評估報告來找我，跟我說有1 個很好的投資計劃要我投資
    ，被告也當面跟我們做了幾次的介紹，我覺得有興趣，就投
    資，我是用我女兒張小雅、張小莉及兒子張大通的名義來投
    資，我投資700 萬元美金，當時1 美金折算新臺幣35元，被
    告跟我們約定每股0.5 美元，他給我們1 股1 元的股票，且
    被告有告訴我們APNI計畫在美國上市，又說大概兩年內很快
    就可以上市，且上市以後可以達到20幾美元，當時約定股款
    由被告指定交給乙○○，而被告於收到款項後，有給我們收
    據（即調查處卷附件七持有股份資料表）及股條。我不知道
    我原本要投資的APNI後來為何變成APNLLC，我係在被告將股
    條換成其所謂之股票時，將股票跟股條對照才發現，股條上
    面所寫的公司名稱與組織，與股票上面所呈現的公司名稱及
    組織均不同，且發行地點也不一樣，而於整個過程中，被告
    均未告知我們要變更公司組織之情事，且我們一直跟被告要
    求提供在美國的股東名冊及相關公司營運進度，被告均未提
    供，並說我們是小股東，要這些東西幹什麼，當我們知道公
    司組織名稱及組織變更時，我有去問被告，被告說是美國公
    司的會計弄錯，但後來也沒有拿正確的給我，連最基本的股
    東名冊都沒有辦法提供給我們等語明確（見本院卷第144 頁
    至第150 頁）。
  (四)復證人戊○○於本院審理時亦證稱：我以我個人名義於91年
    初投資新臺幣500 萬元，我是經過乙○○介紹被告而得知此
    項投資計畫，被告提供美聯公司營運評估計劃書，並告訴我
    們這個公司有很大的獲利可期，被告向我們表示每股應該是
    1 美元，但是我們類似發起人，在公司成立初期，可以用每
    股0.5 美元的價格購買1 美元的股份，股數就按實際匯款的
    金額來換算，且被告告訴我們，APNI有計畫在美國上市，且
    該公司有獨步全球的奈米技術，價格應該有一、二十美元，
    又被告常以藥學博士自居，並表示他曾有在美國一家非常大
    的藥廠服務的經驗，我們相信他的信用，且被告所提供的資
    料又看似有這麼一回事，我們因而相信並投資，我依被告指
    示方式將錢匯入乙○○所經營的得陞公司，後來我繳款後，
    在91年9 月底、10月初，被告請他們公司的1 位黃炫惟先生
    ，拿著我們持有股票明細表上記載收款明細的1 個收款憑證
    ，在台北市○○路1 家公司辦公室發放給全體投資人等語綦
    詳（見本院卷第151 頁至第154 頁）。
  (五)被告確實有交付予乙○○等人其所謂之股票，且其上記載計
    有320 萬單位認股證明，業據證人乙○○、丙○○、戊○○
    於本院審理時具結證述明確，並有該認股證明在卷可稽（見
    調查處卷第12頁）。而依上開認股證明記載持有320 萬單位
    ，乙○○等人係以每股0.5 美元認購1 股，業據證人乙○○
    、丙○○、戊○○具結證述明確，則以每股0.5 美元換算後
    ，乙○○等人應已繳納160 萬美元（0.5 美元X320萬股=160
    萬美元）予被告，與證人乙○○證述已交付計160 萬美元予
    被告等語相符，是證人乙○○之證述較為可採。被告雖辯稱
    ：乙○○等人僅交付80萬美元云云，然乙○○等人若僅交付
    80萬美元予被告，被告焉何需交付渠等記載高達320 萬單位
    之證明書予乙○○等人收執？又被告雖辯稱：係因為乙○○
    要求給予給付證明，以方便向投資者拿錢云云，然與前揭證
    人乙○○等人之證述事實均不符，亦難採信。
  (六)證人乙○○於本院審理時亦證稱：當時被告給我的認知，我
    投資的APNI是美國的「股份有限公司」等語明確；參以被告
    自承其確有提供APNI營運暨增資計畫、股權投資效益評估報
    告給乙○○等人，而該等文件資料均係以APNI為介紹對象，
    且在美國為INC.型態之公司類似我國股份有限公司，成員具
    有股東身份，享有股份，股份有股票表彰，且股票可為上市
    ，而被告要求告訴人投資時既係要告訴人投資APNI，且係設
    立於德拉瓦州之股份有限公司，惟其於告訴人等人交付上揭
    160 萬元後，應告訴人再三要求始交付予告訴人之各別認股
    證明上，發行地卻係記載「加州」，而公司名稱確係「APNL
    LC」。然L.L.C.型態之公司並沒有份額，其所有者並不是股
    東，只是成員；又L.L.C.的成員，除非協會條款有另外說明
    ，L.L.C.型態的公司的成員一般對公司債務具有全面責任，
    除非協會條款有另外說明，且其組織不具永久性，經營有特
    定時期，可以自行解散，不再經營，並不能發行股票，顯與
    INC.之組織不同。則公司組織型態不同，對投資人權益影響
    甚大。又APNI雖於91年8 月26日變更組織及名稱為APNLLC，
    然被告並未告知告訴人等此事，或經告訴人等同意，甚且於
    APNI變更公司組織型態及名稱後，竟於91年9 月25日委由丁○○製作APNI持有股份資料表，而該持有股份資料表抬頭之
    公司名稱仍係使用APNI，進而交付予乙○○等人，業據證人
    丁○○、乙○○、戊○○、丙○○於本院審理時證述明確，
    並有該持有股份資料表在卷可稽。而被告經告訴人乙○○等
    人要求交付股票，始再交付予告訴人等人其所謂的「股票」
    ，亦非係真正之股票，僅係APNLLC的認股證明，依其上文字
    記載證明計擁有320 萬單位之成員（membership share），
    且給予各告訴人之認股證明（即被告所謂之「股票」）上公
    司所在地竟係記載「CALIFORNIA」（即加州），而非係被告
    要求告訴人等人投資時，其與告訴人等人所陳述APNI公司之
    所在地「德拉瓦州」，亦非係APNLLC公司之實際所在地；且
    認股證明上發行人欄之簽名竟為被告之英文簽名，而非係AP
    NLLC登記負責人張麗珠之印章或簽名，有該持股證明在卷可
    稽（見調查處卷第12頁、第13頁）。再者，被告於本院審理
    及調查處詢問時均自承：並未將告訴人等登記為APNI或APNL
    LC之公司股東，亦未曾交付任何APNI或APNLLC之公司財務報
    表給股東等語明確；又被告於告訴人等將款項交付後，始終
    未提出其確有將告訴人等所交付之160 萬美元投資予APNI，
    亦未承認告訴人等有為公司股東之情事；又於APNI登記變更
    為APNLLC後，在告訴人等一再要求給予股票及持股證明文件
    下，被告甚而仍交付以APNI為名義之持有股份資料表予告訴
    人等，又再交付告訴人等上揭記載錯誤之APNLLC認股證明，
    始終未交付正確之持股證明文件或股票予告訴人等；綜上，
    益足認被告於要求告訴人等投資時，確實有以詐術欺騙告訴
    人等，而其實際上並未有要讓告訴人等投資成為股東，僅係
    要騙取告訴人等之資金等情甚明。是被告前揭所辯，顯不足
    採。是本案事證明確，被告犯行堪以認定。
二、查被告行為後，刑法業於94年2 月2 日修正公布，並於95年
    7 月1 日施行，而刑法第339 條第1 項之罪，法定刑為5 年
    以下有期徒刑、拘役或科或併科1 千元以下罰金，就法定罰
    金刑部分，依95年6 月14日修正公布，95年7 月1 日施行之
    刑法施行法第1 條之1 規定「中華民國94年1 月7 日刑法修
    正後，刑法分則編所定罰金之貨幣單位為新臺幣。94年1 月
    7 日刑法修正時，刑法分則編未修正之條文定有罰金刑者，
    自94年1月7日刑法修正施行後，就其所定數額提高為30倍。
    但72年6月26日至94年1月7日新增或修正之條文，就其所定
    數額提高為3倍」，經比較結果關於法定刑最高罰金部分，
    修正前後規定並無不同（新法以新臺幣為貨幣單位，修正施
    行後，就其所定數額提高為30倍，實際與行為時法罰金刑相
    同），不生法律變更比較問題，此部分應依法律一般適用原
    則逕依裁判時法即刑法施行法第1條之1第1項、第2項前段之
    規定。又修正前刑法第33條第5款原規定：「罰金：1元以上
    」，依罰金罰鍰提高標準條例第1條前段規定提高10倍，及
    現行法規所定貨幣單位折算新臺幣條例第2 條換算為新臺幣
    結果，為30元以上，而修正後則規定：「罰金：新臺幣1 千
    元以上，以百元計算之」，已將科處罰金之最低額提高至新
    臺幣1 千元以上，就法定刑最低罰金部分，修正後之規定顯
    非較有利於被告，故依現行即修正後刑法第2 條第1 項前段
    規定，此部分應適用修正前刑法第33條第5 款之規定。核被
    告所為，係犯行為時刑法第339 條第1 項詐欺取財罪。被告
    係以一詐騙行為同時向乙○○、丙○○、戊○○等人實行詐
    術而取財，為想像競合犯，應依修正後刑法第55條（修正後
    刑法第55條但書部分僅為法理明文化，非屬法律變更，無庸
    比較），從一重之詐欺取財罪處斷。爰審酌被告，不循正途
    謀財，竟利用告訴人等對其信任為遂行自己私人利益，藉機
    詐騙告訴人等金錢，併其犯罪之動機、目的、手段、犯罪所
    得、被害人等所受損失、及被告犯後一再否認犯行等一切情
    狀，量處如主文所示之刑。
三、公訴意旨另略以：被告甲○○明知未依外國發行人募集與發
    行有價證券處理準則，向財政部證券暨期貨管理委員會申請
    在中華民國境內募集與發行有價證券，竟在我國募集及發行
    有價證券，認被告另涉嫌違反證券交易法第22條第1 項規定
    ，犯同法第175 條規定之罪云云。按「犯罪事實應依證據認
    定之，無證據不得認定犯罪事實」、「不能證明被告犯罪者
    ，應諭知無罪之判決」，刑事訴訟法第154條第2項、第301
    條第1 項分別定有明文。又「事實之認定，應憑證據，如未
    能發現相當證據，或證據不足以證明，自不能以推測或擬制
    之方法，以為裁判基礎」、「認定犯罪事實所憑之證據，雖
    不以直接證據為限，間接證據亦包括在內，然而無論直接或
    間接證據，其為訴訟上之證明，均須達於通常一般之人均不
    致於有所懷疑，而得確信其為真實之程度，始得據為有罪之
    認定」，最高法院40年臺上字第86號、76年臺上字第4986號
    分別著有判例意旨可資參照。訊據被告甲○○堅決否認有何
    違反證券交易法之犯行，並辯稱：我並未在台募集，亦非外
    國發行人等語。經查:
  (一)按有價證券之募集及發行，除政府債券或經主管機關核定之
    其他有價證券外，非向主管機關申報生效後，不得為之，證
    券交易法第22條規定有明文。且按證券交易法所稱「募集」
    ，謂發起人於公司成立前或發行公司於發行前，對非特定人
    公開招募有價證券之行為；同法所稱「發行」，謂發行人於
    募集後製作並交付，或以帳簿劃撥方式交付有價證券之行為
    ；證券交易法第7 條第1 項及證券交易法第8 條第1 項分別
    定有明文。
  (二)本案被告所交付予告訴人乙○○等人之認股證明，依其上之
    記載內容僅係由被告出具證明告訴人等享有之membership
    share 僅為該公司成員之證明，並非股票，當非屬有價證券
    ，僅是一種資格證明，證明告訴人等為該公司之成員，且被
    告非APNI或APNLLC之負責人，亦非公司發行人，故被告之行
    為與上揭「發行」之構成要件不符；況被告之行為亦不符合
    證券交易法上揭有關「募集」之規定，被告實際上並非在臺
    灣向不特定人募集資金，如前所述被告係向丙○○、乙○○
    、戊○○等特定人佯稱投資美國上市公司，實際上並未投資
    上市公司，至於名單上有丙○○女兒及兒子姓名部分，均係
    丙○○以該等人之名義所為之投資，業經證人丙○○證述明
    確，且係因乙○○資金不足，由乙○○主動找其所經營公司
    之股東參與集資等情，業據證人乙○○證述明確。故被告所
    為，亦與上揭「募集」之構成要件有間。此外，公訴人並未
    提出其他積極證據證明被告確有何違反上開證券交易法之犯
    行，而公訴人認此部分如成立犯罪，與上揭論罪科刑部分，
    具有修正前刑法第55條裁判上一罪之牽連犯關係（被告行為
    後，刑法有關牽連犯部分業經刪除，惟比較修正前後規定，
    修正後需數罪併罰，而修正前牽連犯規定從一重之詐欺罪處
    斷，則以修正前牽連犯之規定較有利於被告，故依刑法第2
    條第1 項前段規定適用修正前刑法第55條規定。），則本院
    不另為無罪之諭知，附此敘明。
據上論斷，應依刑事訴訟法第299 條第1 項前段，修正後刑法第
2條 第1 項前段，行為時刑法第339 條第1 項，修正前刑法第55
條，修正後刑法第55條，刑法施行法第1 條之1 第1 項、第2 項
前段，判決如主文。
本案經檢察官柯博齡到庭執行職務。
中    華    民    國    97    年    3     月    26    日
                  刑事第五庭  審判長法  官  潘 政 宏
                                    法  官  吳 勇 毅
                                    法  官  陳 月 雯
以上正本證明與原本無異。
如不服本判決應於收受本判決後10日內向本院提出上訴書狀，並
應敘述具體理由，如未敘述上訴理由者，應於上訴期間屆滿後20
日內補提理由書狀於本院（均須按他造當事人之人數附繕本）「
切勿逕送上級法院」。
                                    書記官  王 峻 宏
中    華    民    國    97    年    4     月    7     日
附錄本案論罪科刑依據之法條：
中華民國刑法第339 條
意圖為自己或第三人不法之所有，以詐術使人將本人或第三人之
物交付者，處5 年以下有期徒刑、拘役或科或併科1 千元以下罰
金。
以前項方法得財產上不法之利益或使第三人得之者，亦同。
前二項之未遂犯罰之。


司法院資訊處製作；財團法人民間司法改革基金會備份。
